臺灣臺北地方法院民事判決　九十年度訴字第四六一一號
　　原　　　告　安倉營造股份有限公司
　　法定代理人　乙○○
　　被　　　告　台北市市場管理處
　　法定代理人　甲○○
右當事人間請求給付工程款事件，本院判決如左：
    主    文
原告之訴及其假執行之聲請均駁回。
訴訟費用由原告負擔。
    事    實
甲、原告方面：
壹、聲明：被告應給付原告新台幣（下同）一百零三萬六千二百二十三元及自起訴狀
    繕本送達翌日起至清償日止按週年利率百分之五計算之利息，並請准提供擔保宣
    告假執行。
貳、陳述：
一、兩造前於民國八十八年四月七日簽訂工程合約，由原告承攬六合市場新建工程之
    第一標土木建築工程。工程開工後因基地內有台電高壓管線、自來水管線等障礙
    致無法繼續施工而停工，經雙方合意終止契約，約定仍應就現場符合合約規定施
    工部分及工棚、水電費等核實結算。經查本件工程之「主體連續壁導溝（含走道
    、基地舖面、沈澱池、廢棄池及其他連續壁等假設工程）」，原告已施作完成
    一三五米，工程款共計一百零三萬六千二百二十三元，被告尚未核算給付，原告
    自得請求被告給付。
二、原告施作系爭工程，乃依規定施作，不僅施作前於八十八年七月七日經被告委請
    之專業監造人聶子文建築師事務所勘驗確認施工位置，有會勘紀錄可稽，且施工
    期間自八十八年七月至八十九年一月長達半年餘，均經被告委請之監造人到場監
    督施工，並經監造人據實填報監工日報表交付被告，敬請命被告提出該段期間之
    監工日報表自明。原告施作本件工程，既均在被告委請之監造人監督下施作，若
    有被告所指未依合約規範圖說施工，早經被告或被告委請之監造人發現而要求改
    善，不可能自八十八年七月開始施作至今二年餘，從未據被告提出或主張，顯見
    被告主張未依合約規範圖說施工，殊與事實不符，不足採信。
三、本件「主體連續壁導溝」已施作完成一三五米，業經被告自認，不僅有台北市政
    府建設局八十九年七月二十日函可稽，並為被告負責市場興建之第三科科長於九
    十年二月二日會議中確認若依工程合約第二十二條第四項規定計算工棚租金、工
    地水電費、已施作工程費、現場待命員工工資四項，金額為二百六十萬元，當時
    被告委請之專業監造人亦到場參與該次會議，對該二百六十萬元金額之計算，並
    未表示異議，有當日會議紀錄可稽。至於被告提出之結算表，乃被告委請之監造
    人製作，監造人僅先就有關假設工程辦理估驗，經原告簽認其假設工程之工程款
    金額，並未就原告本件請求之項目辦理估驗，原告並未同意放棄本件請求之已施
    作基礎工程之主體連續壁導溝工程款，被告據監造人製作之假設工程之結算金額
    計算書辯稱係原告製作及原告自知施工錯誤而同意不為請求，顯與事實不符，不
    足採信。
參、證據：提出工程合約、被告九十年五月八日函、合約詳細表、照片六幀、台北市
    政府建設局八十九年七月二十日函、原告八十八年七月十六日函、會勘紀錄、九
    十年二月二日會議紀錄為證。
乙、被告方面：
壹、聲明：如主文所示。
貳、陳述：
一、原告所施作之主體連續壁導溝工程，因不符合合約規定施作，依兩造合意終止契
    約之約定，原告就系爭工程款無請求之權利。
（一）系爭工程於八十八年六月二十四日開工，惟因基地範圍內埋設有台電高壓管線
      、自來水管線及排水溝等地下障礙物因素，致工程無法順利施工致生履約爭議
      ，由於原告執意依工程合約規定終止契約，經雙方多次協商，於九十年五月三
      日達成協議，原告同意放棄求償而採合意終止合約方式辦理結算，雙方約定就
      工地現場符合合約規定施工部分及工棚、水電費等核實結算，結算程序完竣，
      雙方就系爭工程之權義關係即終結。
（二）兩造合意終止合約後，於辦理結算時，有關基礎工程項下之主體連續壁導溝工
      程，原告雖有施作大部分，惟經審查，原告未依合約規範圖說施工，致使系爭
      主體連續壁導溝工程已施作部分，嗣後必須拆除重為施作。依兩造合意終止契
      約之約定，工地現場符合合約規定施工部分，方能核實結算給付工程款，系爭
      主體連續壁導溝工程施作部分，原告既未依合約規定施工，則原告即無權利請
      求此主體連續壁導溝工程已施作部分之結算工程款，原告亦知此事實，故原告
      於九十年五月間在其所製作之工程結算表之基礎工程項目下之結算金額自行填
      寫零，而將結算金額計算書及統一發票送交建築師審核，此有原告蓋章簽認之
      結算金額計算書可稽，其請求之結算工程款為九十二萬八千六百四十五元。由
      此可證原告已知其所施作主體連續壁導溝工程因不符合合約規定施工，故放棄
      此系爭工程款之請求。嗣建築師依原告所檢送之系爭工程終止合約結算金額計
      算書及發票予以審查後，同意原告所請上開金額之結算工程款，函請被告鑒核
      ；旋經被告簽核後已依原告所請給付結算工程款完畢，而完成本件工程合意終
      止合約之結算程序，原告亦無異議，故兩造因合意終止合約之結算程序完成，
      雙方權利義務關係已全部終結，茲原告於結算程序完成後，明知其所施作之主
      體連續壁導溝工程未符合合約規定施作，依兩造合意終止合約之約定，其無請
      求被告給付該工程款之權利，竟違工程界慣例，於結算程序完成後，再訴請被
      告給付系爭工程款，此誠屬無稽，其請求殊無理由足採。
（三）次查原告陳稱被告委請之監造人聶子文建築師事務所於九十年五月十六日以岑
      字第八九○七號函致被告檢送該所建議之相關結算一覽表，原告公司並依該函
      說明二提出施工完成照片，顯見本件系爭施工完成之主體連續壁導溝，原告已
      請款，被告以該建築師事務所九十年五月二十二日岑字第八九三五號函檢送被
      告之結算金額計算書，主張原告不為請求，顯與事實不符等情。然聶子文建築
      師事務所於九十年五月十六日以岑字第八九○七號函所檢送該所建議之相關結
      算金額一覽表，其建議之結算金額為九十一萬八千七百四十二元，並無原告所
      稱系爭主體連續壁導溝之工程款涵蓋其中，且嗣後原告所檢送之結算金額計算
      書中，亦無系爭主體連續壁導溝工程款，原告謂其已請款，殊屬睜眼說瞎話，
      毫無可採。
（四）再查原告一再陳稱系爭主體連續壁導溝，其已完成施作一三五米，業經被告自
      認在案，且被告第三科科長於九十年二月二日會議中確認若依工程合約第二十
      二條第四項規定計算工棚租金、工地水電費、已施作工程費、現場待命員工工
      資等四項，金額為二百六十萬元，因認被告已自認原告已依規定施作上開工程
      ，而應依約給付系爭工程款一、○三六、二二三元等情。然被告僅承認原告就
      主體連續壁導溝已施作大部分，並未承認已施作一三五Ｍ，蓋施作多少，需經
      結算審驗實際丈量確認數量，而原告於結算時，因所施作之主體連續壁導溝不
      符合約規定，已放棄請求結算，故未於結算金額計算書列計，故被告無從據為
      審驗。至於台北市政府建設局八十九年七月二十日函，係依原告申請書所示一
      三五Ｍ數量轉述而已，並不能認為被告已自認在案。至於被告第三科科長於九
      十年二月二日在系爭工程合約相關事宜會議中陳稱：「……審核結果如符合合
      約第二十二條第四項終止合約規定，建議依程序簽報補償二百六十萬元。」等
      語，此係雙方討論依合約第二十二條規定終止合約，究竟那一方有權依約終止
      ，若審察結果如符合合約第二十二條第四項終止合約規定，因可歸責被告，故
      建議依程序簽報補償二百六十萬元；然九十年五月三日兩造協調結果，原告已
      表明願意放棄求償，兩造採合意終止合約辦理結算，就工地現場符合合約規定
      施工部分及工棚、水電費等核實結算；況且九十年二月二日當時，系爭主體連
      續壁導溝原告已施作部分，被告尚不知未符合合約規定施工，故原告援引九十
      年二月二日會議紀錄主張被告已自承應給付系爭工程款，應非可採。
（五）從上所述，系爭主體連續壁導溝工程原告並未依合約圖說規範施作，此原告並
      未否認，亦有證人高嘉鴻證述明確，原告無權依兩造合意終止合約之約定請求
      被告核實結算給付系爭工程款，自甚顯然；而原告亦於結算程序中已放棄此部
      分之結算請求，其嗣後再訴請被告給付，其請求殊無理由可採，應彰彰明甚。
二、原告主張系爭工程被告委任聶子文建築師事務所為監造，因監造人指示錯誤致系
    爭主體連續壁導溝工程施作未能符合合約規定，依法應由被告負責，此亦無理由
    足採：
（一）按系爭合約第八條約定：「甲方（即被告）所指派之工程司，有監督工程及
      指示乙方（即原告）之權，甲方工程司如發現乙方：：：所做工程草率、材料
      窳劣、不合規定者，得通知乙方拆除重做，其損失及所需工期概由乙方負責。
      」由此規定可知，系爭工程原告雖有委任建築師事務所監造，但決非因此得解
      卸原告依合約規定施作之義務。
（二）承商依合約圖說規範施工，係其無可規避之責任及義務，監造單位監督或指示
      承商施工，亦依據合約規定為監督指示，此為工程通例。本件原告主張系爭主
      體連續壁導溝工程未依合約規定施作，係監造人聶子文建築師事務所之指示而
      為，應由被告負責，此誠令人難以置信，應難為採信，而原告空言指稱係監造
      人指示錯誤，卻未舉證以實其說，故其主張系爭主體連續壁導溝工程未依合約
      規定施工應由被告負責，被告應給付系爭工程款，當無理由可採
（三）次查原告雖於八十八年七月七日將系爭工程測量放樣作成測量圖，並由監造單
      位勘驗，然原告嗣後施作時自行將主體連續壁導溝工程位置挪移十餘公分施工
      ，致造成無法符合合約規定，此自應由原告負責。
（四）又監造單位聶子文建築師事務所固於八十九年六月十三日以岑字第七四○一號
      函知被告，以「因基地週邊吳興街三八一巷與吳興街四四九巷二弄關於取得建
      照執照道路尚未開闢，其界樁不明確所致，現經複測結果修正原合約之相關尺
      寸」之理由，而變更追減工程新台幣十七萬七千八百零九元正，此乃縮減主體
      連續壁導溝之長度，且位於原告尚未施作之處所，此項變更追減長度並無使原
      告未符合合約規定施作之主體連續壁導溝更異為符合合約規定，亦與原告所施
      作之系爭導溝工程無涉，故原告主張監造人此項變更設計，被告即應付系爭工
      程款，殊亦無理由可採。
（五）由上所述，原告主張被告委任監造人監督及指示施工，故其所施作之系爭主體
      連續壁導溝工程未能符合合約規定，依民法第二百二十四條規定，應由被告負
      責，此顯為歪曲事實之矯辯之詞，要無理由可採。
參、證據：提出工程合約、九十年五月三日會議紀錄、結算金額計算書及統一發票、
    聶子文建築師事務所九十年五月二十二日函為證，並聲請訊問證人聶子文。
    理      由
一、原告起訴主張兩造前於民國八十八年四月七日簽訂工程合約，由原告承攬六合市
    場新建工程之第一標土木建築工程，工程開工後因基地內有台電高壓管線、自來
    水管線等障礙致無法繼續施工而停工，經雙方合意終止契約，
    約定仍應就現場符合合約規定施工部分及工棚、水電費等核實結算，本件工程之
    主體連續壁導溝（含走道、基地舖面、沈澱池、廢棄池及其他連續壁等假設工程
    ）（以下稱系爭工程），原告已依合約規範圖說施工完成一三五米，工程款共計
    一百零三萬六千二百二十三元，被告尚未核算給付，為此提起本件訴訟。被告則
    以原告所施作之系爭工程，因不符合合約規定施作，依兩造合意終止契約之約定
    ，原告就系爭工程款無請求之權利等語資為抗辯。
二、兩造不爭之事實：兩造間前訂有工程合約，嗣合意終止契約，約定仍應就現場符
    合合約規定施工部分及工棚、水電費等核實結算，系爭主體連續壁導溝工程已施
    作一三五米。
三、本件之爭點：系爭主體連續壁導溝工程之施作是否符合合約規定。
四、經查：
（一）依兩造於九十年五月三日會議紀錄之結論，即兩造間就終止原工程合約而為之
      契約約定：「１、：：：承商（即原告）願意放棄求償，並採合意終止合約辦
      理結算，惟仍應就現場符合合約規定施工部分及工棚水電費等核實結算，並檢
      附相關收據，：：：惟不得超過合約詳細表單項金額。２、有關承包商依照工
      程合約圖說規定已施作部分核實結算計價，並請附相關數據及施工完成相片。
      ３、請承包商於九十年五月八日前檢送相關資料，逕交由監造單位審核，並請
      監造單位於五月十四日前提送市場處俾憑辦理合意終止合約相關結算程序。」
      以觀，可知兩造間為終止合約，了結現狀，原告願意放棄求償，同意「就現場
      符合合約規定施工部分及工棚水電費等核實結算」，並由監造單位審核，以決
      定其得以請款之多寡。而系爭工程原告未於約定之九十年五月八日前檢送相關
      資料，交由監造單位審核，有原告自行製作之工程結算表「壹、施工費」項下
      「二、土木結構工程（一）基礎工程」項內未列入主體連續壁導溝工程，且為
      原告所不爭。再系爭工程是否能認係「現場符合合約規定施工部分」而通過審
      核，依證人即監造人聶子文建築師事務所職員高嘉鴻到庭證稱：「當初我們在
      工地知道他們做的部分和合約圖不同，：：：（如果要你們審核，你們是通過
      還是不通過？）通過的話，也要和圖一樣。」等語，可證系爭工程無法通過審
      核，依前揭兩造合意終止契約之契約內容，被告即無庸就此負責。
（二）至原告主張被告應就監造人之過失負責云云，查原告並未就其是否即依監造人
      所校驗之放樣施工一節舉證以實其說，再依前揭（一）之說明，原告既己願意
      放棄求償，而同意僅就「現場符合合約規定施工部分」請款，是系爭工程未按
      圖施工應歸責於何造，即已無關重要。
五、綜上所述，原告主張被告應就其已施作之主體連續壁導溝工程，合於合約之規定
    等情，尚不足採。從而，原告依契約關係，訴請被告給付工程款一百零三萬六千
    二百二十三元及自起訴狀繕本送達翌日起至清償日止按週年利率百分之五計算之
    利息，為無理由，應予駁回。其假執行之聲請亦因訴之駁回而失所依附，併予駁
    回。
六、結論：本件原告之訴為無理由，依民事訴訟法第七十八條，判決如主文。
中　　　華　　　民　　　國　　九十一　　年　　　五　　　月　　 三十　　 日
                                     民事第五庭法      官　王碧芳
右為正本係照原本作成
如對本判決上訴須於判決送達後二十日內向本院提出上訴狀
中　　　華　　　民　　　國　　九十一　　年　　　五　　　月　　 三十　　 日
~B法院書記官　莊滿美
